臺灣高等法院民事判決
110年度上易字第938號
上  訴  人  詹益富  
被 上訴 人  張世民  
上列當事人間請求返還價金等事件，上訴人對於中華民國110年7
月30日臺灣桃園地方法院109年度建字第90號第一審判決提起上
訴，本院於111年5月31日言詞辯論終結，判決如下：
    主      文
上訴駁回。
第二審訴訟費用由上訴人負擔。
    事實及理由
一、被上訴人主張：伊於民國108年4月2日與上訴人簽訂房屋修
    改增建工程契約書（下稱系爭工程契約），約定由上訴人承
    攬施作伊所有門牌號碼桃園市○○區○○路000巷0弄00號房屋（
    下稱系爭建物）修改增建工程（下稱系爭工程），工程款為
    新臺幣（下同）320萬元，伊已陸續給付工程款共253萬元。
    上訴人未依約於109年3月31日完工，且自同年6月1日起未再
    繼續施工，兩造遂於109年7月25日合意終止系爭工程契約。
    惟上訴人實際完成工程之金額僅131萬元，自應返還溢領工
    程款122萬元等情。爰依系爭工程契約第30條第3項、民法第
    179條規定，求為命上訴人給付122萬元，並加計自起訴狀繕
    本送達翌日起算法定遲延利息之判決（被上訴人逾此範圍請
    求，非本院審理範圍）。
二、上訴人則以：伊已完成系爭工程83%，可領取工程款為265萬
    6千元，並無溢領工程款等語，資為抗辯。
三、原審就前開部分為上訴人敗訴之判決，上訴人不服，提起上
    訴，其聲明：㈠原判決不利於上訴人部分廢棄。㈡上開廢棄部
    分，被上訴人於第一審之訴及假執行之聲請均駁回。被上訴
    人答辯聲明：上訴駁回。　　
四、下列事項為兩造所不爭執，應可信為真實（見原審卷第110
    至111頁、本院卷第45頁，並依判決格式增刪修改文句）：
  ㈠兩造於108年4月2日簽訂系爭工程契約，約定由上訴人承攬施
    作系爭工程，工程款為320萬元，被上訴人已給付253萬元。
  ㈡兩造約定系爭工程延長至109年3月31日完成交屋。
  ㈢上訴人未於109年3月31日完工。
　㈣兩造於109年7月25日口頭合意終止系爭工程契約。
五、兩造之爭點如下：被上訴人請求上訴人返還溢付之工程款12
    2萬元，有無理由？
六、茲就兩造之爭點，說明本院之判斷如下：
　㈠按契約之終止，得由當事人合意而終止，合意終止為契約行
    為，於合意終止後，當事人間權利義務關係，悉依當事人之
    約定定之。而承攬契約之終止，僅使契約自終止之時起向將
    來消滅，並無溯及效力，定作人於契約終止前如已超付承攬
    人完成工作所得受領之報酬，於契約終止後，承攬人就該超
    額報酬受有利益之原因即失其存在，定作人非不得依不當得
    利規定請求返還之（參照最高法院108年度台上字第2168號
    判決意旨）。
　㈡經查，上訴人承攬施作系爭工程，內容包括：1、2樓前陽台
    、天花板外推各約4.8*2.5m、3樓原鐵皮屋拆除改作RC樓板
    、RF部份增建樓梯間、相關泥作磁磚水電工程(含廁所共3間
    、廚房1間，均含衛浴及廚具設備），業經兩造於109年11月
    5日在社團法人桃園市土木技師公會（下稱桃園土木技師公
    會）辦理鑑定說明會（下稱系爭鑑定說明會）陳述在卷（見
    原審卷第155頁），且兩造不爭執上訴人之工作內容至少有
    上開工項（見本院卷第34頁）。其次，被上訴人主張上訴人
    完成之工作項目包括灌漿工程（包含板模、鋼筋，1至3樓，
    連工帶料）、砌磚工程（含材料工資）、打牆打石工程（含
    清垃圾）、外架，並安裝鋁門窗（連大門）等物（下合稱系
    爭完工工程），系爭完工工程之金額為131萬元，業據提出
    估價單為證（見原審卷第200、87頁），上訴人不爭執其已
    完成系爭完工工程（見本院卷第45至46頁）。兩造復不爭執
    渠等於系爭鑑定說明會確認上訴人拆除部分包括：1F大門及
    鋁門窗、1F前院圍牆及鐵皮屋、1F廚房、廁所及原泥作流理
    台、2F前陽台牆及廁所、2F後陽台開窗部份(含鐵窗拆除）
    、2間木作房間、3F鐵皮屋屋頂及梯間、3F廁所及水塔、全
    棟部份既有磁磚剔除、全棟樓梯地坪磁磚剔除，亦有系爭鑑
    定說明會會議紀錄可稽（見本院卷第35頁、原審卷第155頁
    ），應認估價單所載上訴人完成之打牆打石工程，包含系爭
    鑑定說明會確認上訴人之拆除部分。準此，被上訴人主張系
    爭完工工程之金額為131萬元，洵屬有據。
　㈢上訴人雖辯稱：桃園土木技師公會鑑定技師於系爭鑑定說明
    會提到伊已完成系爭工程83%，則伊可領取工程款為265萬6
    千元（即：320萬元×83%＝265萬6千元），並無溢領工程款云
    云，固提出照片為證（見原審卷第123至141頁）。惟觀諸上
    訴人所提照片內容，僅能證明上訴人完成系爭完工工程，未
    能證明系爭完工工程之金額為265萬6千元，無足為有利於上
    訴人認定之依憑。又系爭鑑定說明會並未敘及上訴人已完成
    83%（見原審卷第155頁）。本院另向桃園土木技師公會函詢
    系爭完工工程占系爭工程比例為何，桃園土木技師公會則稱
    上訴人未繳納鑑定費用，故未辦理後續鑑定作業，無法提供
    資料供參等語（見本院卷第75頁）。則上訴人抗辯系爭完工
    工程之金額為265萬6千元，自無可採。
　㈣依系爭工程契約第30條第1項第2款、第3項約定，上訴人有工
    作能力薄弱、任意停止工作、或作輟無常、進行遲滯有事實
    者，被上訴人認為不能如期竣工時，被上訴人得解除系爭工
    程契約，上訴人領有預付款者，結算後如尚有餘額，應退還
    被上訴人（見原審卷第15頁）。兩造不爭執上訴人未依約於
    109年3月31日完工，且被上訴人於兩造109年7月25日合意終
    止系爭工程契約前，已給付工程款253萬元（見不爭執事項
    ），上訴人完成系爭完工工程之金額為131萬元，業如前述
    ，堪認被上訴人確有溢付上訴人完成工作所得受領之報酬12
    2萬元。上訴人於系爭工程契約終止後，就受領該溢付報酬
    之原因已不存在，而受有利益，致被上訴人受有損害，則被
    上訴人依系爭工程契約第30條第3項、民法第179條規定，請
    求上訴人返還溢付之工程款122萬元，即為有理。末按給付
    無確定期限者，債務人於債權人得請求給付時，經其催告而
    未為給付，自受催告時起，負遲延責任。其經債權人起訴而
    送達訴狀，與催告有同一之效力；遲延之債務，以支付金錢
    為標的者，債權人得請求依法定利率計算之遲延利息；應付
    利息之債務，其利率未經約定，亦無法律可據者，週年利率
    為百分之五，民法第229條第2項、第233條第1項前段、第20
    3條定有明文。被上訴人請求上訴人給付前揭金額有理由部
    分，係屬不確定期限之債權，且以支付金錢為標的，則被上
    訴人主張上訴人應自起訴狀繕本送達之翌日即109年8月27日
    （見原審卷第95頁）起，計付法定遲延利息，亦屬有據。
七、從而，被上訴人依系爭工程契約第30條第3項、民法第179條
    規定，請求上訴人給付122萬元，及自109年8月27日起至清
    償日止，按年息百分之5計算之利息，為有理由，應予准許
    。原審就上開應准許部分，為上訴人敗訴之判決，核無不合
    ，上訴人上訴意旨，指摘原判決此部分不當，求予廢棄改判
    ，為無理由，應駁回其上訴。並依民事訴訟法第78條規定，
    為訴訟費用負擔之判決。
八、本件事證已臻明確，兩造其餘之攻擊或防禦方法及所用之證
    據，經本院斟酌後，認為均不足以影響本判決之結果，爰不
    逐一論列，附此敘明。
九、據上論結，本件上訴為無理由，爰判決如主文。　　　　
中　　華　　民　　國　　111 　年　　6 　　月　　21　　日
                  民事第二十四庭
                      審判長法  官  胡宏文
                            法  官  楊雅清
                            法  官  陳心婷
正本係照原本作成。
不得上訴。
中　　華　　民　　國　　111 　年　　6 　　月　　21　　日

 　　　　　　　　　　　　 　書記官  黃麒倫